【裁判字號】    97,重訴,13
【裁判日期】    970320
【裁判案由】    清償借款
【裁判全文】
臺灣臺中地方法院民事判決              97年度重訴字第13號
原      告    臺灣銀行股份有限公司
法定代理人    戊○○
訴訟代理人    丙○○
複代理人      甲○○
被      告    瀧鑫工業有限公司
兼法定代理人  乙○○
被      告    丁○○
訴訟代理人    沈鈺銘   律師
上列當事人間請求清償借款事件，於民國97年3月6日言詞辯論終
結，本院判決如下：
    主      文
被告應連帶給付原告新臺幣陸佰捌拾貳萬貳仟壹佰參拾肆元，及
如附表所示之利息及違約金。
訴訟費用新台幣陸萬捌仟陸佰壹拾柒元由被告連帶負擔。
    事實及理由
一、程序事項之說明：
  (一)被告瀧鑫工業有限公司、乙○○均受合法通知，無正當理由
    ，未於言詞辯論期日到場，核無民事訴訟法第386條各款所
    列情形，爰依原告之聲請，由其一造辯論而為判決。
  (二)被告乙○○雖具狀陳述其係被告瀧鑫公司之保證人，而被告
    瀧鑫公司、乙○○均已向本院聲請宣告破產（96年度破字第
    153號），而主張於應破產程序終結前停止訴訟等語。惟按
    當事人受破產之宣告者，關於破產財團之訴訟程序，在依破
    產法有承受訴訟人或破產程序終結以前當然停止，民事訴訟
    法第174條固定有明文，然係以當事人受破產之宣告為其要
    件，經查被告瀧鑫公司、乙○○雖已經聲請法院宣告破產，
    然尚未經法院為破產宣告，已經本院調取本院96年度破字第
    153號宣告破產事件卷宗核閱無誤，是被告乙○○抗辯應停
    止訴訟程序等語，自非可採。
二、兩造之主張：
  (一)原告起訴主張：
    1.被告瀧鑫公司於民國93年7月6日起，陸續邀同被告乙○○
      、丁○○為連帶保證人，與原告簽訂(1)新台幣（下同）7,
      000,000元、(2)2,000,0 00元、(3)4,000,000元之借貸契約
      ，向原告借款，約定期限其中(1)至98年7月16日止、(2)至9
      9年2月1日止、(3)至98年8月9日止，(1)、(2)部分分60期清
      償、(3)部分分48期清償，利率分別按(1)年息3.2%、(2)年息
      3.34%、(3)年息3.495%%計算，應按月攤繳本息，如有一期
      未依約履行者，全部債務即視為到期，凡債務遲延清償時
      ，除依原放款利率計收遲延利息外，逾期在6個月以內者
      ，按上開利率10%；逾期6個月以上者，按上開利率20%加
      計違約金。嗣並於96年2月15日就前揭第(1)筆債務簽訂增
      補契約，將餘欠3,655,502元變更寬限期，自96年1月17日
      起至97年1月16日止，本金還款期限變更為48期。詎被告
      瀧鑫公司自96年7月9日起即未依約繳付本息，債務已視為
      全部到期，原告尚有6,82 2,134元未獲清償。爰依消費借
      貸及連帶保證之法律關係，訴請被告連帶如數給付等語。
      並聲明：如主文第1項所示。
    2.對被告丁○○抗辯之陳述：被告丁○○與原告間成立之契
      約為保證契約，非屬消費之法律關係，無消費者保護法之
      適用。被告丁○○雖抗辯原告對於被告瀧鑫公司93年7 月
      16日之借款同意延期清償，其依民法第755條規定不負保
      證責任等語，然該筆借款原告於96年2月15日是與全部借
      款人及連帶保證人訂定增補借據，依借據第4條約定，被
      告丁○○同意繼續對該筆債務負保證責任，其抗辯自不足
      採等語。
  (二)被告丁○○則以：
    1.被告瀧鑫公司於93年7月16日、94年2月1日、94年8月9日
      向原告借款時，要求被告丁○○任連帶保證人，原告要求
      被告丁○○於放款借據上簽名時，並未將契約供被告丁○
      ○有相當時間審閱，亦未告知被告丁○○契約之內容及所
      負之責任，被告丁○○對於契約內容一無所悉，主觀上以
      被告瀧鑫公司尚有資力，且被告瀧鑫公司於93年7月16日
      第1次借款時尚提供機器供擔保，被告丁○○誤以為其保
      證責任須原告對被告瀧鑫公司及擔保機器求償不足時，始
      需負責，故在放款借據上簽名，原告所為違反消費者保護
      法第11條之1之規定，是超過上揭範圍之部分，應為無效
      ，被告丁○○自不負責。
    2.原告同意被告瀧鑫公司就93年7月16日之借款延期清償，
      依民法第755條規定，被告丁○○即不負保證人責任，如
      原告主張被告丁○○就此延期清償表示同意，應由原告負
      舉證之責。又原告於96年2月15日訂立增補契約，同意被
      告瀧鑫公司93年7月16日之借款延期清償，並要求被告丁
      ○○於連帶保證人欄簽名，並未將該增補契約交由被告丁
      ○○審閱，亦未告知被告丁○○該契約之內容，刻意迴避
      被告丁○○得依民法第755條規定免除保證責任之權利，
      而於該契約第4條夾帶「甲方及保證人均願遵守原借據及
      本增補約據之條款，保證人並願就甲方基於上開二約據所
      負之一切債務繼續負保證責任。」之約定，原告未交付該
      契約予被告丁○○審閱，依消費者保護法第11條之1規定
      ，該約款應為無效。又被告丁○○雖於連帶保證人欄簽名
      ，但對於該約據內容及自身權利全然不知，更不知會因此
      喪失免除保證人責任之權利，原告所為顯剝奪、限制被告
      丁○○行使權利，表示不同意之機會，而在被告丁○○不
      知情之情狀下，製造被告丁○○同意延期清償之假象，使
      被告丁○○行使權利受到限制，並有重大不利益，原告行
      為顯失誠信原則及公平，依消費者保護法第11條之1及民
      法第247條之1規定，該增補約據對被告丁○○不生效力，
      被告丁○○得依民法第755條規定主張就原告同意被告瀧
      鑫公司延期清償之債務，不負保證責任。
    3.綜上所述，原告應先向被告瀧鑫公司求償，如有不足，始
      得請求被告丁○○對被告瀧鑫公司94年2月1日、94年8月9
      日之借貸債務負保證人責任等語，資為抗辯。並聲明：原
      告之訴駁回。
  (三)被告乙○○未於言詞辯論期日到場，惟提出書狀答辯略以：
    其係被告瀧鑫公司之保證人，所負責任不應比債務人為重，
    而被告瀧鑫公司已向本院聲請宣告破產（96年度破字第153
    號），本件應破產程序終結前停止訴訟等語。
  (四)被告瀧鑫公司未於言詞辯論期日到場，亦未提出準備書狀作
    何聲明或陳述。
三、得心證之理由：
  (一)原告主張之事實，業據提出與所述情節相符之放款借據3件
    、增補契約1件、放款帳務資料查詢單5紙等為證；而被告丁
    ○○對於原告提出借據之真正並不爭執；被告乙○○雖具狀
    陳述本件應停止訴訟程序等語，然並不足採，已如前述，且
    其所提書狀亦自承係被告瀧鑫公司之連帶保證人；另被告瀧
    鑫公司對於原告主張之前開事實，則已於相當時期受合法之
    通知，而於言詞辯論期日不到場，亦未提出準備書狀爭執，
    依民事訴訟法第280條第3項準用同條第1項之規定，應視同
    自認，則原告之主張，自堪信為真實。
  (二)被告丁○○雖抗辯原告於被告瀧鑫公司向原告借款時，要求
    被告丁○○任連帶保證人，並未將契約供被告丁○○有相當
    時間審閱，亦未告知被告丁○○契約之內容及所負之責任，
    被告丁○○對於契約內容一無所悉，主觀上以被告瀧鑫公司
    尚有資力，且誤以為其保證責任須原告對被告瀧鑫公司及擔
    保機器求償不足時，始需負責。又其後原告要求於96年2月1
    5日訂立增補契約，同意被告瀧鑫公司93年7月16日之借款延
    期清償，亦未將該增補契約交由被告丁○○審閱，亦未告知
    被告丁○○該契約之內容，顯剝奪、限制被告丁○○行使免
    除保證人責任之權利，及表示不同意之機會，使被告丁○○
    行使權利受到限制，並有重大不利益，原告行為違反消費者
    保護法第11條之1及民法第247條之1規定等語。然按所謂消
    費者，依消費者保護法第2條之立法解釋，指以消費為目的
    而為交易、使用商品或接受服務者而言。銀行或其他金融機
    構與連帶保證人間所訂立之保證契約，乃保證人擔保借款人
    對金融機構債務之清償責任，金融機構對保證人並未提供任
    何商品或服務，保證人並未因有保證契約而自銀行獲得報償
    ，尚非屬消費者保護法所規定有關消費之法律關係，自無該
    法之適用，最高法院90年度台上字第2011號判決可資參照。
    另所謂定型化契約應受衡平原則限制，係指締約之一方之契
    約條款已預先擬定，他方僅能依該條款訂立契約，否則，即
    受不締約之不利益，始應適用衡平原則之法理，以排除不公
    平之「單方利益條款」，避免居於經濟弱勢之一方無締約之
    可能，而忍受不締約之不利益，是縱他方接受該條款而締約
    ，亦應認違反衡平原則而無效，俾符平等互惠原則。茲保證
    人既係擔保他人間之債務清償責任，並非經濟之弱者，且未
    自保證契約獲取任何利益，如認保證契約有違民法保護保證
    人之任意規定，自可不訂定保證契約，並不因其未為保證人
    而生不利益，或經濟生活受制於銀行不得不為保證之情形。
    是保證人如因同意某條款而訂定保證契約，該條款又屬當事
    人得依特約排除之任意規定，除另有其他無效之原因外，保
    證人即不得任指該契約條款為無效，亦有最高法院93年度台
    上字第710號判決可考。經查，本件被告丁○○係擔任被告
    瀧鑫公司之連帶保證人而與原告締結連帶保證契約，非以消
    費為目的而為交易、使用商品或接受服務，依前揭說明，非
    屬消費者保護法所規定有關消費之法律關係，自無該法之適
    用，是不論被告丁○○與原告訂立之連帶保證契約或96年2
    月16日所訂之增補約據，均無消費者保護法之適用，被告丁
    ○○抗辯原告所為違反消費者保護法第11條之1之規定等語
    ，自非可採。又兩造於96年2月16日另就被告瀧鑫公司於93
    年7月16日向原告借款之餘額3,655,502元訂定增補約據變更
    寬限期為自96年1月17日起至97年1月16日止，本金還款期限
    變更為48期，而被告丁○○仍為連帶保證人，約定繼續負保
    證之責任，有原告提出之增補約據在卷可證，且被告丁○○
    亦不爭執該增補約據之真正，應屬真實。而按就定有期限之
    債務為保證者，如債權人允許主債務人延期清償時，保證人
    除對於其延期已為同意外，不負保證責任，民法第755條固
    定有明文。然被告丁○○既已於該增補約據上簽名而同意就
    原告允許主債務人延期清償之債務續為連帶保證人，依該規
    定即應負保證責任。被告丁○○雖抗辯該增補約據係定型化
    契約違反民法第247條之1之規定應為無效等情，然如前所述
    ，被告丁○○既係擔保他人間之債務清償責任，應非經濟之
    弱者，復未能自保證契約取得任何利益，其如認增補約據所
    訂延期清償約定會剝奪其依民法第755條得免除保證責任之
    權利，自得拒絕締約，且亦不致因此受有任何不利益。又被
    告丁○○與原告訂立增補約據而同意繼續負保證責任，復係
    民法第755條規定當事人得特約排除者，自不得執此指增補
    約據對被告丁○○無效，是其此部分抗辯，亦非可採，仍應
    就被告瀧鑫公司對於原告所負之債務，負連帶保證之責。
  (三)按稱消費借貸者，謂當事人一方移轉金錢或其他代替物之所
    有權於他方，而約定他方以種類、品質、數量相同之物返還
    之契約。又借用人應於約定期限內，返還與借用物種類、品
    質、數量相同之物。民法第474條第1項、第478條前段分別
    定有明文。又保證債務之所謂連帶，係指保證人與主債務人
    負同一債務，對於債權人各負全部給付之責任者而言，此就
    民法第272條第1項規定連帶債務之文義參照觀之甚明。故連
    帶保證與普通保證不同，縱使無民法第746條所揭之情形，
    亦不得主張同法第745條關於檢索抗辯之權利（最高法院45
    年台上字第1426號判例意旨參照）。而連帶債務之債權人，
    依同法第273條第1項規定，得對於債務人中之一人或數人或
    其全體，同時或先後請求全部或一部之給付。本件被告瀧鑫
    公司既向原告借貸上開金額，而尚有如主文第1項所示本金
    、利息及違約金未清償，且清償期已視為到期，被告乙○○
    、丁○○則為其連帶保證人，揆諸前開說明，原告依消費借
    貸契約及連帶保證之法律關係，請求被告連帶給付，為有理
    由，應予准許。
四、據上論結，本件原告之訴為有理由，依民事訴訟法第385條
    第1項前段、第85條第2項，判決如主文。
中    華    民    國    97    年    3     月    20    日
                  民事第三庭    法  官  林源森
以上正本係照原本作成。
如對本判決上訴，須於判決送達後20日內向本院提出上訴狀（須
附繕本）。
中    華    民    國    97    年    3     月    20    日
                                書記官  黃士益
附表
┌──┬───────┬──────┬──────────────┐
│編號│金額（新台幣）│利        息│違      約      金          │
├──┼───────┼──────┼──────────────┤
│一  │499,990元     │自民國96年08│自民國96年09月02日起至清償日│
│    │              │月01日起至清│止，逾期在六個月以內者，按上│
│    │              │償日止，按年│開利率百分之十，逾期超過六個│
│    │              │息百分之3點 │月以上部分，按上開利率百分之│
│    │              │34計算之利息│二十計算之違約金。          │
│    │              │。          │                            │
├──┼───────┼──────┼──────────────┤
│二  │499,990元     │自民國96年08│自民國96年09月02日起至清償日│
│    │              │月01日起至清│止，逾期在六個月以內者，按上│
│    │              │償日止，按年│開利率百分之十，逾期超過六個│
│    │              │息百分之3點 │月以上部分，按上開利率百分之│
│    │              │34計算之利息│二十計算之違約金。          │
│    │              │。          │                            │
├──┼───────┼──────┼──────────────┤
│三  │1,083,326元   │自民國96年06│自民國96年07月10日起至清償日│
│    │              │月09日起至清│止，逾期在六個月以內者，按上│
│    │              │償日止，按年│開利率百分之十，逾期超過六個│
│    │              │息百分之3點 │月以上部分，按上開利率百分之│
│    │              │495計算之利 │二十計算之違約金。          │
│    │              │息。        │                            │
├──┼───────┼──────┼──────────────┤
│四  │1,083,326元   │自民國96年06│自民國96年07月10日起至清償日│
│    │              │月09日起至清│止，逾期在六個月以內者，按上│
│    │              │償日止，按年│開利率百分之十，逾期超過六個│
│    │              │息百分之3點 │月以上部分，按上開利率百分之│
│    │              │495計算之利 │二十計算之違約金。          │
│    │              │息。        │                            │
├──┼───────┼──────┼──────────────┤
│五  │3,655,502元   │自民國96年08│自民國96年09月17日起至清償日│
│    │              │月16日起至清│止，逾期在六個月以內者，按上│
│    │              │償日止，按年│開利率百分之十，逾期超過六個│
│    │              │息百分之3點 │月以上部分，按上開利率百分之│
│    │              │2計算之利息 │二十計算之違約金。          │
│    │              │。          │                            │
└──┴───────┴──────┴──────────────┘


司法院資訊處製作；財團法人民間司法改革基金會備份。
